【裁判字號】    97,訴,86
【裁判日期】    970520
【裁判案由】    臺灣地區與大陸地區人民關係條例
【裁判全文】
臺灣臺東地方法院刑事判決                97年度訴字第86號
公  訴  人  臺灣臺東地方法院檢察署檢察官
被      告  甲○○
上列被告因違反臺灣地區與大陸地區人民關係條例等案件，經檢
察官提起公訴(96年度偵字第1739號)，被告於本院準備程序進行
中就被訴事實為有罪之陳述，經本院合議庭裁定由受命法官獨任
進行簡式審判程序，判決如下：
    主  文
甲○○共同違反不得使大陸地區人民非法進入臺灣地區之規定，
未遂，處有期徒刑肆月，如易科罰金，以銀元佰元即新臺幣玖
佰元折算壹日，減為有期徒刑貳月，如易科罰金，以銀元佰元
即新臺幣玖佰元折算壹日。緩刑貳年。
    犯罪事實及理由
一、犯罪事實：
(一)甲○○明知大陸地區人民非經主管機關許可，不得進入臺灣
    地區，亦明知大陸地區人民孫小蘭 (另經檢察官為不起訴處
    分)擬自大陸地區以假結婚之方式來臺，實際上並無結婚之
    真意，因貪圖陳春妹(另由檢察官偵辦中)提供免費前往大陸
    地區旅遊之機會，同意充當人頭丈夫與大陸地區女子孫小蘭
    辦理假結婚，使孫小蘭得以其配偶身分來臺探親名義，非法
    進入臺灣地區。甲○○與陳春妹、孫小蘭乃共同基於使公務
    員登載不實文書、及使孫小蘭非法進入臺灣地區之犯意聯絡
    ，由甲○○於民國92年7月1日搭機前往大陸地區，於92年7
    月22日與孫小蘭至福建省福州市民政局婚姻登記處虛偽辦理
    登記結婚，於同年月23日至福建省福州市公證處辦理結婚公
    證手續，取得該公證處核發之(2003)榕公證內民字第9295號
    結婚證明書。返回臺灣後，即由陳春妹持前述結婚公證書向
    財團法人海峽交流基金會(以下簡稱海基會)辦理公證書認證
    ，海基會因而於92年8月5日據以核發(92)核字第038949號證
    明書。甲○○明知其與孫小蘭2人並無結婚之真意，仍於同
    年8月14日與陳春妹持上述結婚公證書、海基會出具之證明
    書，前往臺東縣長濱鄉戶政事務所填具結婚登記申請書辦理
    結婚登記，使不知情之該戶政事務所承辦公務員於形式審查
    後，將甲○○與孫小蘭結婚之不實事項登載於職務上所掌戶
    籍謄本電腦檔案中，並據以列印核發記事欄註記「民國92年
    7月22日與大陸地區人民孫小蘭結婚」此不實事項之戶籍謄
    本，及核發配偶欄登記為孫小蘭之新國民身分證交予甲○○
    ，足以生損害於戶政機關戶政資料管理之正確性，嗣甲○○
    因故未能辦理使孫小蘭進入臺灣地區之手續，孫小蘭因而並
    未進入臺灣地區，而未遂其犯行。
(二)案經臺東縣警察局成功分局報請臺灣臺東地方法院檢察署檢
    察官偵查起訴。
二、理由：
(一)本件被告甲○○所犯係死刑、無期徒刑、最輕本刑為3年以
    上有期徒刑以外之罪，被告於準備程序中就被訴事實為有罪
    之陳述，經告知簡式審判程序之旨，並聽取公訴人及被告之
    意見後，本院合議庭認為適宜而依刑事訴訟法第273條之1第
    1 項規定，裁定由受命法官獨任進行簡式審判程序，合先敘
    明。
(二)據以論罪之證據名稱：
    1.被告甲○○於警詢、偵查中及本院審理時之自白。
    2.被告甲○○入出境查詢結果1紙。
    3.中華人民共和國福建省福州市民政局結婚證、福建省福州
      市公證處92年7月23日 (2003)榕公證內民字第9295號證明
      書及海基會92年8月5日 (92)核字第038949號證明書各1紙
      。
    4.被告與共犯孫小蘭結婚登記申請書、戶籍資料查詢結果各
      1紙 。
    5.綜上各節相互佐證，被告自白核與事實相符，應堪採信，
      本件事證明確，被告犯行堪以認定，應依法論科。
(三)論罪與量刑：
    1.被告行為後，刑法於94年2月2日修正公布，於95年7月1日
      施行。修正後刑法第2條第1項之規定係規範行為後法律變
      更所生新舊法律比較適用之準據法，雖亦經修正，但因屬
      適用法律之準據法，本身尚無比較新舊法之問題，應一律
      適用修正後刑法第2條第1項之規定，為從舊從輕之比較，
      茲就本案罪刑涉及法律變更之部分，比較新、舊法如下：
      (1)有關罰金刑部分：刑法第33條第5款關於罰金刑之規定
        ，由「罰金：銀元1元以上」，修正為「罰金：新臺幣
        1000元以上，以百元計算之」，本案關於罰金刑部分，
        經比較新、舊法結果，修正後刑法第33條第5款所定罰
        金之最低數額，較之修正前提高，自應適用被告行為時
        法即修正前刑法第33條第5款之規定較有利於被告。
      (2)有關共同正犯部分：刑法第28條有關共同正犯之規定，
        修正前正犯定義則為共同「實施」犯罪。依刑法修正立
        法理由，修正前所指「實施」概念，涵蓋「陰謀、預備
        、著手、實行 (31年院字2404號解釋參照)，範圍較廣
        。修正後刑法第28條針對正犯意義，重新定義為共同「
        實行」犯罪。依刑法修正立法理由，修正後正犯定義，
        則僅限於「實行」而已，而「實行」則著重於直接從事
        構成犯罪事實之行為，是修正後刑法共同正犯之範圍已
        有限縮，排除陰謀犯、預備犯之共同正犯。修正前後刑
        法就共同正犯之範圍既因此而有變動，自屬犯罪後法律
        有變更，而修正後刑法之規定並非較有利於被告，應適
        用被告行為時之規定。
      (3)有關未遂犯部分：修正前刑法第26條前段規定：「未遂
        犯之處罰，得按既遂犯之刑減輕之。」於修正後，移置
        新法第25條第2項，並修正規定：「未遂犯之處罰，以
        有特別規定者為限，並得按既遂犯之刑減輕之。」，二
        者僅條次有所變更，內容並無不同，對被告而言並無利
        或不利之情形，依最高法院95年第21次刑事庭庭務會議
        決議，無刑法第2條第1項規定之適用，應依一般法律適
        用原則，適用裁判時法刑法第25條第2項規定論處。
      (4)有關刑法第55條後段牽連犯部分：被告行為後牽連犯之
        規定業已刪除。被告所犯上開使大陸地區人民非法進入
        臺灣地區罪及行使使公務員登載不實文書罪，彼此間具
        有方法、目的之牽連關係，如依修正前即行為時法之規
        定，應僅從一重論以使大陸地區人民非法進入臺灣地區
        罪，然若依修正後之刑法，因已刪除牽連犯之規定，則
        應依數罪併罰之規定分論併罰。比較新舊法之規定，修
        正後之規定並非較有利於被告，依刑法第2條第1項前段
        之規定，依修正前刑法第55條後段以牽連犯，從一重論
        以使大陸地區人民非法進入臺灣地區罪處斷。
      (5)經綜合比較新、舊法之結果，除有關未遂犯部分，非屬
        法律變更外，以被告行為時之修正前刑法較有利於被告
        ，應依刑法第2條第1項前段，適用被告行為時之修正前
        刑法規定論處。
    2.按臺灣地區與大陸地區人民關係條例第79條第1項對於違
      反同條例第15條第1款所定不得使大陸地區人民非法進入
      臺灣地區之處罰，旨在防止大陸地區人民非法進入臺灣地
      區，以維護臺灣地區之安全與安定；所稱「非法」，自應
      從實質上之合法性予以判斷，凡評價上違反法秩序之方法
      ，均屬「非法」。參照行政程序法第119條第1款、第2款
      規定，受益人以詐欺、脅迫或賄賂方法，使行政機關作成
      行政處分者；或對重要事項提供不正確資料或為不完全陳
      述，致使行政機關依該資料或陳述而作成行政處分者，其
      信賴不值得保護。故在大陸地區通謀虛偽結婚，以不實之
      結婚證明辦理相關戶籍登記、入境等手續，憑以進入臺灣
      地區，其所持之入境許可文件雖係入出境主管機關所核發
      ，形式上為合法，但因以詐欺方法而取得，即不具實質上
      之合法性，仍屬非法進入臺灣地區 (最高法院94年度臺上
      字第1064號判決意旨參照)。
    3.次按結婚應以當事人之一方為申請人，為結婚之登記，戶
      籍法第17條及第35條分別定有明文；而登記之際並應提出
      證明文件與戶政機關查驗後，即應予以登載，戶籍法施行
      細則第13條第2項、第17條亦定有明文，是關於結婚之戶
      籍登記，戶籍機關當僅有形式審查權而無實質審查權，此
      觀之戶籍法第54條申請人故意為不實之申請，應處新臺幣
      9,000元以下罰鍰一節，即可知之，是明知無結婚之實，
      卻使戶政機關之公務員為結婚之登記，自構成刑法第214
      條之明知不實事項使公務員登載不實罪。至於中華人民共
      和國福建省福州市公證處所據以登載核發之不實結婚公證
      書，非我國轄內公務員職務上所掌管之我國公文書，自不
      在我國刑法保護範圍內；又海基會係受行政院大陸委員會
      之委託，處理兩岸文書之驗證業務，則其承辦驗證業務之
      承辦員應係受公務機關委託承辦公務之人員，惟海基會之
      承辦員就承辦驗證業務原有形式上之審查權，對不符資格
      之聲請案件亦可駁回，且參酌其驗證內容，並未提及結婚
      證書之是否真實，應無刑法第214條之使公務員登載不實
      罪可言 (臺灣高等法院暨所屬法院89年法律座談會彙編第
      350至355頁參照)。
    4.被告甲○○為上揭行為後，臺灣地區與大陸地區人民關係
      條例第79條業於92年10月29日修正公布全文96條，於同年
      12月31日施行，修正前該條例第79條第1項規定：「違反
      第15條第1款規定者，處5年以下有期徒刑、拘役或科或併
      科新臺幣50萬元以下罰金。」，修正後同條例第79條第1
      項規定：「違反第15條第1款規定者，處1年以上7年以下
      有期徒刑，得併科新臺幣500萬元以下罰金。」，是被告
      犯罪後法律已有變更，比較新舊法結果，以行為時法有利
      於被告，依刑法第2條第1項前段之規定，即應適用修正前
      臺灣地區與大陸地區人民關係條例規定論處。被告違反臺
      灣地區與大陸地區人民關係條例第15條第1款不得使大陸
      地區人民非法進入臺灣地區之規定，因未生使大陸地區人
      民孫小蘭入臺之結果，其犯罪行為尚屬未遂，是核其所為
      係犯同條例第79條第3項、第1項之使大陸地區人民非法進
      入臺灣地區未遂罪及刑法第214條使公務員登載不實文書
      罪。又按錄音、錄影或電磁紀錄，藉機器或電腦之處理所
      顯示之聲音、影像或符號，足以為表示其用意之證明者，
      以文書論，刑法第220條第2項定有明文，被告與陳春妹前
      往臺東縣長濱鄉戶政事務所辦理結婚登記，使該管不知情
      之承辦公務員將被告與共犯孫小蘭結婚之不實事項登載於
      戶籍謄本之電腦檔案中，此部分係屬刑法第220條第2項所
      規定以文書論之文書，特此說明。被告就所犯使公務員登
      載不實文書罪部分，與共犯陳春妹、孫小蘭間；就使大陸
      地區人民非法進入臺灣地區罪部分，與共犯陳春妹間，分
      別具有犯意聯絡及行為分擔，為共同正犯。被告所犯上開
      使大陸地區人民非法進入臺灣地區罪及使公務員登載不實
      文書罪，彼此間具有方法、目的之牽連關係，應依修正前
      刑法第55條後段論以牽連犯，從一重論以使大陸地區人民
      非法進入臺灣地區罪處斷。被告已著手於本件犯罪行為之
      實施，但未生使大陸地區人民孫小蘭入臺之結果，其犯罪
      行為尚屬未遂，應按既遂犯之刑減輕之。爰審酌被告因見
      識有限，自願充當假結婚之人頭，欲以此協助大陸地區女
      子來臺，足造成對於國家安全及社會秩序之危害，所為誠
      屬可議，兼參酌被告僅係單純充當人頭丈夫，犯後已表示
      悔意，態度尚稱良好，且大陸地區人民並未進入臺灣地區
      ，未生任何實害等一切情狀，量處如主文所示之刑，並諭
      知易科罰金之折算標準。又有關易科罰金部分，被告行為
      後，罰金罰鍰提高標準條例第2條業已刪除，而刑法第41
      條第1項前段易科罰金折算標準，已由修正前之銀元100元
      、200元、300元(即新臺幣300元、600元、900元)折算1日
      ，修正為新臺幣1,000元、2,000元、3,000元折算1日，並
      刪除「因身體、教育、職業、家庭之關係或其他正當事由
      ，執行顯有困難」之條件，因屬科刑規範事項變更，其折
      算標準為裁判時所應諭知，自有就新舊法規定比較必要，
      經比較新舊法結果，以被告行為時即修正前刑法較有利於
      被告，應依刑法第2條第1項前段規定，適用修正前刑法第
      41條第1項前段、修正前罰金罰鍰提高標準條例第2條規定
      ，定其折算標準。
    5.本案被告犯罪時間於96年4月24日以前，合於中華民國96
      年罪犯減刑條例第2條第1項規定之基準日之前，所宣告之
      刑又未逾有期徒刑1年6月，不在該條例第3條第1項第15款
      所定排除減刑之列，應依該條例第2條第1項第3款之規定
      ，減其宣告刑2分之1，並諭知易科罰金之折算標準，以示
      懲警。
    6.又緩刑之規定，並非關於行為可罰性之刑罰法律規範，係
      屬刑之執行規範，應無修正後刑法第2條第1項規定之適用
      ，故犯罪在新法施行前，新法施行後，緩刑之宣告，應適
      用新法第74條之規定(最高法院95年度第8次刑事庭會議紀
      錄參照)，被告前未曾受有期徒刑以上刑之宣告，有臺灣
      高等法院被告全國前案紀錄表附卷可稽，其因一時失慮，
      致觸犯本案犯行，犯後坦承犯行，已知悔悟，經此教訓，
      往後應知惕勵而無再犯之虞，本院認前開對其宣告之刑，
      以暫不執行為適當，爰併依刑法第74條第1項第1款宣告緩
      刑2年，以啟自新。
三、應適用之法條：
    依刑事訴訟法第452條、第273條之1第1項、第299條第1項前
    段、第310條之2、第454條，臺灣地區與大陸地區人民關係
    條例第79條第3項、第1項 (修正前)，刑法第2條第1項前段
    、第11條前段、第28條 (修正前)、第25條第2項、第214條
    、第220條第2項、第55條後段 (修正前)、第41條第1項前段
    (修正前)，中華民國96年罪犯減刑條例第2條第1項第3款、
    第7條，罰金罰鍰提高標準條例第2條 (修正前)，判決如主
    文。
本案經檢察官乙○○到庭執行職務。
中    華    民    國    97    年    5     月    20    日
                  刑事第一庭    法  官  簡芳潔
以上正本證明與原本無異。
如不服本判決應於收受本判決後10日內向本院提出上訴書狀；上
訴書狀應敘述具體理由。未敘述上訴理由者，應於上訴期間屆滿
後20日內向本院補提理由書狀（均須按他造當事人之人數附繕本
）。「切勿逕送上級法院」。
告訴人或被害人對於本判決如有不服，請書具不服之理由狀，請
求檢察官上訴者，其上訴期間之計算係以檢察官收受判決正本之
日期為準。
                                書記官  林慧芬
中    華    民    國    97    年    5     月    22    日
附錄論罪科刑法條全文：
臺灣地區與大陸地區人民關係條例第79條 (92年12月31日修正施
行前)
違反第15條第1款規定者，處5年以下有期徒刑、拘役或科或併科
新臺幣50萬元以下罰金。
以犯前項之罪為常業者，處1年以上7年以下有期徒刑，得併科新
臺幣100萬元以下罰金。
第一項之未遂犯罰之。
臺灣地區與大陸地區人民關係條例第15條
下列行為不得為之：
一  使大陸地區人民非法進入臺灣地區。
二  明知臺灣地區人民未經許可，而招攬使之進入大陸地區。
三  使大陸地區人民在臺灣地區從事未經許可或與許可目的不符
    之活動。
四  僱用或留用大陸地區人民在臺灣地區從事未經許可或與許可
    範圍不符之工作。
五  居間介紹他人為前款之行為。
中華民國刑法第214條
明知為不實之事項，而使公務員登載於職務上所掌之公文書，足
以生損害於公眾或他人者，處3年以下有期徒刑、拘役或5百元以
下罰金。


司法院資訊處製作；財團法人民間司法改革基金會備份。
